臺灣高等法院臺南分院刑事判決
　　　上　訴　人
　　　即　被　告　戊　○　○
　　　選任辯護人　張　蓉　成
　　　上　訴　人
　　　即　被　告　丙　○　○
右上訴人因詐欺案件，不服臺灣臺南地方法院八十九年度訴字第八三五號中華民國九
十年三月十六日第一審判決（起訴案號：臺灣臺南地方法院檢察署八十七年度偵字第
七六五八號、八十九年度偵緝字第二八０號），提起上訴，判決後經最高法院發回更
審，本院判決如左：
      主      文
原判決關於戊○○、丙○○等部分均撤銷。
戊○○共同意圖為自己不法之所有，以詐術使人將本人之物交付為常業，處有期徒刑
壹年。
丙○○幫助意圖為自己不法之所有，以詐術使人將本人之物交付為常業，處有期徒刑
陸月，緩刑年。
      事      實
一、緣歐勝景（另由檢察官通緝中）與庚○○、戊○○共同意圖為自已不法之所有，
    以請領支票販賣手段，為詐欺取財之犯意聯絡，先由歐勝景以庚○○名義在臺南
    市○○街二二九巷七號虛設「進發精品百貨行」，向遠東國際商業銀行、臺南市
    第三信用合作社等行庫，申請甲存帳戶，領取支票使用。並經由丙○○介紹乙○○（經判處有期徒刑七月，緩刑三年確定）提供資金交戊○○存入銀行軋票，培
    養信用。俟順利領取較多數量之支票後，其中百分之七十之支票分給歐勝景，餘
    百分之三十分給戊○○及乙○○。歐勝景再以每張支票新臺幣（以下同）三千元
    之價格向戊○○、乙○○買回。再以每張人頭支票以五千元至八千元販賣予不特
    定人使用，並預先鎖定退票時間，使支票同時退票，以此方式詐得財物，並以之
    為常業，總計退票金額達二千五百零三萬二千一百七十三元。戊○○參與本案犯
    罪，計與陳宜璋共分得支票二本（每本二十五張），其中乙○○使用十張，餘四
    十張由戊○○使用，而戊○○再以每張支票三千元賣給歐勝景販售，計其所得為
    十二萬元。乙○○於犯罪未被有偵查權之公務員或機關發覺前，向法務部調查局
    臺南縣調查站自首坦承犯行，進而接受裁判。
二、案經法務部調查局臺南縣調查站報請臺灣臺南地方法院檢察署檢察官偵查起訴。
      理      由
一、訊之上訴人即被告戊○○、丙○○均矢口否認有上揭犯行，被告戊○○辯稱：伊
    不認識歐勝景，亦沒提供人頭讓歐某去聲請支票。吳宜彰拿十萬元給歐某，伊與
    丙○○在場見證而已。伊不知用何人名義聲請支票，伊沒有拿過支票，不是詐欺
    集團之一份子云云。被告丙○○辯稱：伊不認識姓歐的，伊曾受僱乙○○油漆工
    作，與吳某較熟，只見過姓歐的一次，伊得知乙○○有意出錢投資獲取薄利，就
    介紹他與戊○○認識，而戊○○再告知吳某可向歐勝景投資獲取利息，他們如何
    以不法手段取得不法利益，非戊○○及我始料所及。又乙○○出資十萬元交給歐
    勝景而取得支票一張，為慎重計，特以估價單一張要求戊○○簽名以示真實，避
    免十萬元以後無法取回，估價單雖係在我家寫的，但我不知開設上開店係虛設的
    ，他們並沒有拿票給我，我沒有參與詐欺集團云云。
二、經查：
  (一)右揭事實，業據同案被告乙○○在法務部調查局臺南縣調查站供稱：「八五年十
    一月間丙○○、戊○○向我表示要我提供資金協助渠等向金融機構申請支票，並
    培養票據信用藉以取得較多空白票據，並給予我相當報酬，隔日二人便夥同歐姓
    男子與我商談，當時我在打牌，事後陳、黃告訴我由歐先生負責找人頭申請支票
    ，陳、黃二人負責出入銀行軋票，我則提供資金，俟信用培養一定程度，領得足
    夠錢數之票後，由歐先生分得總票數之七成，我與陳、黃二人共分得三成，歐先
    生再以當時市價（每張約三千元左右）向我等買回三成支票。」「八五年十一月
    二八日歐先生在丙○○家中交給我與陳、黃三人一本遠東國際商業銀行臺南分行
    甲存４７１－８帳戶支票（二五張），發票人為庚○○，我並開立現金十萬元交
    付歐先生作為押金，一個月後歐先生又交付發票人庚○○之臺南市第三信用合作
    社支票一本，當時陳、黃二人在場，我並開立現金支票十三萬元交付歐先生作為
    押金，但這次交付地點已忘記了。」「上開二本支票，我開出約十張，剩餘交給
    戊○○使用，由戊○○開出再由丙○○提領，在交付戊○○同時，並交付三十餘
    萬元供週轉之用」）以上詳調查卷第一至三頁）。並於偵查中供稱：「歐某叫我
    拿錢給他請領支票，最先時丙○○帶戊○○來找我，要我借錢給他們請領支票」
    （詳偵查卷(一)第二四頁反面）。「丙○○叫我提供資金給他開戶，開戶後戊○○
    拿支票給我，我開了三張，兌現後就還給他們」（詳偵查卷(二)第三九、四十頁）
    。並於原審供稱：「在培養階段並沒有被害人，歐勝景是朋友介紹的，他告訴我
    拿錢出來作信用，有出資三十幾萬元，並說到時候會按收回的票據給我錢，支票
    是用別人名字聲請的，我不知道用誰的名義（詳原審卷第二一頁）。」「八七年
    十二月間丙○○與戊○○來找我的，我有開過票，他們開的票我不知道，我們並
    沒有約定退票日期，歐勝景有拿一本支票給我們，但我只有拿到二、三張（詳原
    審卷第二八頁）。」「估價單是戊○○交給我，他說是歐勝景寫的，當時我們並
    沒有在一起談，當時我在打牌，我認為三十萬元不是很大的數目，當時他們叫我
    拿一些錢借給他們，我是將錢交給戊○○，有開十萬元的支票給戊○○，後來存
    入二十萬元到帳戶，當天打牌時歐勝景也有去（詳原審卷第二九頁）。」「大約
    在一個月後將現金二十萬元存入庚○○在三信的帳戶，開立中華商業銀行臺南分
    行十萬元支票交給戊○○，由黃某交給歐某。」「我在丙○○家開立十萬元的票
    作為訂金，戊○○拿票給我，我再開立給我自己，支票由戊○○保管，不認識歐
    某，歐某拿東西給我都透過戊○○（詳原審卷第四六至四八頁）。又於本院前審
    供稱：「我原不認識歐某，丙○○在我那裡做油漆工作，有跟我說歐某做生意的
    事，我就說願意拿錢出來投資，有賺給大家一起平分，但在什麼場合說的，就忘
    了。」「丙○○約歐某到我家談，是見面後約二個星期，在丙○○家將十萬元交
    給歐勝景，當時我、陳、黃二人歐某及他一位朋友在場，另外還有其他人在打麻
    將。」「歐勝景是戊○○的朋友，先識陳某二、三年後再認識黃某，之後在交錢
    時認識歐某」以上詳上訴卷第九六至九八頁）。並於本院辯論期日到庭證實，其
    於調查中所為上開證述為真正，堪認上揭證言有證據能力。
  (二)且同案被告庚○○於偵查中供稱：「（是否在臺南市○○街二二九巷九號虛設進
    發精品行？）是，當時我在跑計程車，要養三個小孩，邱明德提議要我請領支票
    ，有去請領支票，申請出來都給邱明德使用。開戶的印鑑、存摺都在邱明德處。
    他說貨品賣出後要給我紅利」等語。參以被害人辛○○、甲○○、己○○、丁○○等於調查站中所供稱：販賣之人頭票均有被告庚○○名義之支票等語。再衡諸
    被告庚○○僅是計程車司機，並未實際開設進發精品百貨行，竟向十多家行庫聲
    請支票使用，輾轉交由歐勝景使用簽發，若無報酬，自無可能願意徒然負擔不知
    數額之票據債務。此外，並有開戶資料、退票資料等附卷可佐。足認被告庚○○
    有幫助歐勝景取得人頭支票，再以人頭支票販賣予不特定人使用，並預先鎖定退
    票時間，使支票同時退票，以此方式詐得財物之犯意至明。惟同案被告庚○○雖
    到庭陳稱係邱明德囑其開設進發精品行一節，經本院依其所述邱明德係臺南縣七
    股鄉人，向臺南縣警察局索取口卡片調查，據復該局並無邱明德口卡，有臺南縣
    警察局九十三年十一月五日南縣警戶字第０九三００七一九八一號函在卷可佐，
    足徵同案被告庚○○有意袒護未到案之歐勝景，而杜撰邱明德之人。
  (三)另被告戊○○於偵查中供承：「（是你去找丙○○問他出資金？是我們在聊天時
    我說的。乙○○給我十多萬元。歐勝景拿支票給我，叫我把錢存進去給人領，讓
    支票有信用」等語（詳八十九年度偵緝字第二八０號卷第四十頁），核與共同被
    告乙○○供述情節相符。另被告丙○○於偵查中供承：「是我叫乙○○提供資金
    並培養信用，我和戊○○一起去找他，他把錢交給戊○○。戊○○問我有沒有資
    金，我才去問乙○○」等語（詳八十九年度偵緝字第二八０號卷第四十頁），核
    與共同被告乙○○於偵查中指稱：「（誰叫你提供資金？）丙○○，我拿十多萬
    給他去開戶，當時也有帶戊○○過來，說要我借錢給他們到銀行請領支票信用」
    （詳八十七年度偵字第七六五八號偵查卷第二四頁反面）等語相符。參以在卷之
    估價單一紙，其上記載：「遠東國際商業銀行庚○○，四七一─八甲存。成數三
    、七分。借支壹拾萬元，於交貨時歸還。交貨時票期開票每七日一張」等語。且
    本估價單是由歐勝景署名，抬頭書寫戊○○，顯係歐勝景於取得乙○○交付之十
    萬元後書予戊○○之憑據。而被告丙○○亦坦承歐勝景於書立估價單時在場，並
    供稱：「我當時有在場，是歐勝景寫的，寫這張估價單是用來證明要三七分帳的
    及我們有將錢交給他的證明」等語。足見被告戊○○與金主即被告乙○○本不相
    識，乃透過丙○○介紹認識。乙○○給付資金，均亦透過丙○○為之。被告丙○○既是介紹人，且要求乙○○提供資金供炒作信用。亦堪認被告丙○○有幫助歐
    勝景取得人頭支票。而歐勝景虛設行號，申領人頭支票，大量使用，以詐得金額
    達二千五百零三萬二千一百七十三元之鉅，顯係恃此為生，為常業犯無訛。
  (四)綜上所述，相互參證，被告黃義成與同案被告歐勝景、庚○○共謀以向銀行領取
    支票詐欺取財行為及丙○○介紹乙○○出資，並交予戊○○運用，戊○○因而獲
    取不法利益十二萬元等情已甚明確。被告二人所辯，均顯係事後圖卸刑責之虛詞
    ，不足採取。渠等事證明確，犯行均洵堪認定。
三、按現行刑法關於正犯、從犯之區別，係以其主觀之犯意及客觀之犯行為標準，凡
    以自己犯罪之意思而參與犯罪，無論其所參與者是否犯罪構成要件之行為，皆為
    正犯，其以幫助他人犯罪之意思而參與犯罪，其所參與者，苟係犯罪構成要件之
    行為，亦為正犯，必以幫助他人犯罪之意思而參與犯罪，其所參與者又為犯罪構
    成要件以外之行為，始為從犯（最高法院二十五年度上字第二二五三號判例）。
    又刑法上之幫助犯，係指以幫助之意思，對於正犯資以助力，而未參與實施犯罪
    之行為者而言，如就構成犯罪事實之一部，已參與實施即屬共同正犯（最高法院
    四十九年度台上字第七七號判例）。同案被告庚○○以其本人為人頭提供開設進
    發精品百貨行，而向十多家行庫聲請支票，交由歐勝景使用簽發。而被告戊○○
    則透過丙○○介紹認識乙○○調度資金，並在前揭估價單上署名，及在同案被告
    庚○○所簽發以遠東國際商業銀行為付款人之票號0000000號、0000
    000號支票背書向他人調現，有上開支票影本二紙附卷可稽，足認被告戊○○
    與庚○○、歐勝景有共同謀議取得人頭支票，並取得被告庚○○所請領之支票使
    用。而被告丙○○則在被告戊○○與歐勝景需要資金周轉時介紹知情之共犯乙○○提供資金，顯未對詐欺取財罪構成要件行為直接參與，亦無事證認定被告乙○○對本案以人頭支票販賣他人以詐得財物之事前合謀或實施行為之犯意聯絡。
    依上開判例意旨，尚難遽認被告丙○○就歐勝景以人頭支票販賣予不特定人使用
    ，詐得財物之犯行，有犯意聯絡及行為分擔，而論以共同正犯。
四、核被告戊○○意圖為自己不法之所有，以詐術使人將本人之物交付為常業，所為
    係犯刑法第三百四十條常業詐欺罪。被告丙○○幫助意圖為自己不法之所有，以
    詐術使人將本人之物交付為常業，所為均係犯刑法第三百四十條之幫助常業詐欺
    罪。被告戊○○與歐勝景、庚○○、乙○○有犯意之聯絡及行為之分擔，均為共
    同正犯，而被告丙○○係幫助犯，應依刑法第三十條第二項規定，按正犯之刑減
    輕之。
五、原審認被告等罪證明確，因予論罪科刑，固非無見。惟(一)被告丙○○僅就歐勝景
    、庚○○、戊○○等領用銀行支票販賣之常業詐欺犯罪，介紹乙○○提供周轉資
    金，自屬上開常業詐欺罪之幫助犯，原判決遽認被告丙○○與歐勝景等人成立上
    開犯罪之共同正犯，即有未洽。(二)被告戊○○參與本案犯罪，計與乙○○共分得
    支票二本（每本二十五張），其中乙○○使用十張，其餘四十張由被告戊○○使
    用，依同案被告乙○○自首時所稱，其與戊○○再以每張支票三千元賣給歐勝景
    販售，計其所得，應為十二萬元，原判決直接以歐勝景簽發支票金額二千五百零
    三萬二千一百七十三元為詐得金額，亦有未洽。被告上訴意旨空言否認犯罪而指
    摘原判決有不當之處，雖無理由，然原判決既有上開可議之處，應由本院將原判
    決關於戊○○、丙○○部分予撤銷改判，以期適法。爰審酌被告等之素行、犯罪
    之動機、目的，提供資金在銀行製造假象而取得信用，手段尚稱平和，犯罪時所
    受之刺激及其品性、生活狀況、智識程度、犯罪所生之損害，及犯罪後態度等一
    切情狀，分別量處如主文第二、三項所示之刑。
六、末按被告乙○○未曾受有期徒刑以上刑之宣告，有臺灣高等法院被告全國前案紀
    錄表在卷足憑。其所參與犯罪情節，尚屬輕微。歷經此次偵審程序，當知警惕，
    信無再犯之虞。本院因認其所受刑之宣告，以暫不執行為適當，爰併予宣告緩刑
    三年，以勵自新。
據上論斷，應依刑事訴訟法第三百六十九條第一項前段、第三百六十四條、第二百九
十九條第一項前段，刑法第三百四十條、第三十條第二項，第七十四條第一款，罰金
罰鍰提高標準條例第一條前段，判決如主文。
本案經檢察官蘇南桓到庭執行職務。
中    華    民    國      九十三      年      十二      月      二十八  日
                                  臺灣高等法院臺南分院刑事第二庭
                                      審判長法官  葉    居    正
                                            法官  林    勝    木
                                            法官  李    文    福
右正本證明與原本無異。
如不服本判決，應於判決送達後十日內向本院提出上訴狀，其未敘述理由者並應於提
出上訴狀後十日內向本院補提理由書（應附繕本)。
                                      法院書記官  李    良    倩
中    華    民    國      九十三      年      十二      月      二十八  日
附錄法條：
中華民國刑法第三百四十條：
以犯第三百三十九條之罪為常業者，處一年以上七年以下有期徒刑，得併科五萬元以
下罰金。
